【裁判字號】    90,判,2217
【裁判日期】    901129
【裁判案由】    營業稅
【裁判全文】
最  高  行  政  法  院  判  決                    九十年度判字第二二一七號
    原      告  甲○○○○○○.
    被      告  臺中市稅捐稽徵處
    代  表  人  陳守信
右當事人間因營業稅事件，原告不服財政部中華民國八十八年十月二十二日台財訴第
000000000號再訴願決定，提起行政訴訟。本院判決如左︰
    主  文
原告之訴駁回。
訴訟費用由原告負擔。
    事  實
緣原告原經核准登記營業項目為一般飲食業，惟其未依規定辦理營業項目變更登記，
擅自民國八十三年九月二十八日至八十四年四月三十日間，增加經營女性陪侍之特種
飲食業，實際銷售額為新臺幣（以下同）一○、四七六、八六五元，原告僅開立統一
發票申報銷售額四、三五一、一○八元（未含稅），銷項稅額二一七、五○四元，並
以一般營業稅率百分之五申報繳納營業稅額二一三、四○四元，案經法務部調查局臺
中市調查站（下稱臺中市調查站）於八十四年五月四日查獲，移由被告審理結果，以
原告違反行為時營業稅法第二十二條、第三十條、第三十二條及第三十五條規定，除
據以核定發單補徵所漏營業稅額二、四○五、八一二元外，並以原告未依規定申辦變
更登記，依行為時營業稅法第四十六條第一款規定科處罰鍰一、五○○元，及分別就
經營登記項目以外營業所漏營業稅額九二八、七六四元，依行為時同法第五十一條第
七款規定科處五倍罰鍰計四、六四三、八○○元，就漏開統一發票所漏營業稅額一、
四七七、○四八元，依同法條第三款規定科處七倍之罰鍰計一○、三三九、三○○元
（計至百元止）；另依稅捐稽徵法第四十四條規定，按其應給與他人憑證而未給與，
經查明認定之總額五、九○八、一九三元，處以百分之五罰鍰計二九五、四○九元，
共計科處罰鍰一五、二八○、○○九元。原告不服，申經復查結果，被告以八十五年
七月十日中市稅法字第五四一五四號復查決定，以原告已補繳營業稅三○六、二八八
元，變更營業稅本稅為二、○九九、五二四元，至科處罰鍰部分，變更罰鍰為一四、
九八三、一○○元。原告仍有未服，提起訴願，被告撤銷前開復查決定，重行核定補
徵營業稅一一、○九九、五二四元及處罰鍰一○、一七一、四○○元。原告仍有未服
，提起訴願，旋遭駁回，提起再訴願，案經財政部八十六年七月十九日台財訴第00
0000000號再訴願決定：「訴願決定及原處分關於違反營業稅法科處罰鍰部分
均撤銷，由被告再為處分。其餘再訴願駁回。」（再訴願駁回部分，經原告提起行政
訴訟，經本院八十六年度判字第三二九五號判決駁回）嗣被告就違反營業稅法科處罰
鍰部分重核結果，仍予維持，原告仍有未服，復向臺灣省政府提起訴願，經臺灣省政
府八十六年十二月十二日八六府訴三字第一七二七一二號訴願決定：「原處分撤銷，
由原處分機關再為處分。」被告重行查核變更核定營業稅罰鍰三、五七六、四○○元
，原告仍表不服，提起訴願、再訴願，遞遭決定駁回，遂提起行政訴訟。茲摘兩造
訴辯意旨於次：
甲、原告起訴意旨略謂：
一、營業稅法第五十一條業於八十四年八月二日修正公布，九月一日施行，其罰鍰倍
    數已由五倍至二十倍修正為一倍至二十倍（應係一倍至十倍之誤），稅捐稽徵法
    第四十八條之三於八十五年七月三十日修正公布，規定「納稅義務人違反本法或
    稅法之規定，適用裁處時之法律，但裁處前之法律有利於納稅義務人者，適用最
    有利於納稅義務人之法律。」財政部八十七年四月二十日台財稅第八七一九三九
    五三五號函示：「請參酌『稅務違章案件裁罰金額或倍數參考表』使用須知第四
    點規定，酌予減輕其處罰倍數。」營業稅法於八十四年八月二日修正降低罰鍰倍
    數，修正前發生之違章未確定案件應有其適用，在最高罰鍰倍數與最低罰鍰倍數
    之間，依情節輕重罰鍰，應注意其降低幅度之比例原則，不可過量。故本案被告
    依營業稅法修正前後罰則之倍數，依相當原則就修正後營業稅法第五十一條第三
    款處規定之七倍罰鍰，未於裁罰處分前補繳稅款部分改處二倍罰鍰，顯然被告及
    原決定機關未依八十四年八月二日修正降低罰鍰倍數之比例原則及財政部八十七
    年四月二十日台財稅第八七一九三九五三五號函稅務違章案件裁罰金額或倍數參
    考表使用須知第四點規定，酌予減輕其處罰倍數，本案若依比例原則，適用修正
    後所漏稅額之倍數罰鍰應處為一．四倍，但依財政部八十七年四月二十日台財稅
    第八七一九三九五三五號函示酌予減輕其處罰，四捨五入處一倍罰鍰，始符合法
    規修正之旨趣。
二、營業稅法修正降低罰鍰倍數，為八十四年八月二日修正公布，同年九月一日施行
    ，修正後發生之未裁處案件自不應處以逾越最低倍數之罰鍰，基於比例原則，亦
    應為最低之倍數即一倍之罰鍰，始符合法規修正之旨趣，此為高雄市政府高市府
    訴一字第二四三二六號之訴願決定，故類似案件臺北市政府及高雄市政府均改處
    一倍罰鍰，同樣政府機關應一致。
三、綜上所述，本件原處分及一再訴願決定，均有違誤，請併予駁回等語。
乙、被告答辯意旨略謂︰
一、本件原告原經核准登記營業項目為一般飲食業，惟自八十三年九月二十八日至八
    十四年四月三十日間增加經營女性陪侍之特種飲食業，未依規定於事實發生之日
    起十五日內申辦變更登記，且實際銷售額為一○、四七六、八六五元，原告僅開
    立統一發票申報銷售額四、三五一、一○八元，銷項稅額二一七、五○四元，並
    以一般營業稅率百分之五申報繳納營業稅額二一三、四○四元，規避應按特種飲
    食業規定稅率繳稅，案經臺中市調查站於八十四年五月四日當場查獲原告經營有
    女性坐陪之日式酒店，有調查筆錄、營業日報表、營業稅自動報繳申報書及原告
    之負責人謝美珍先後於八十四年八月十一日及同年月二十一日接受調查之談話筆
    錄等相關資料影本附原處分卷可稽，被告以原告漏報銷售額五、九○八、一九三
    元，及規避應按特種飲食業規定稅率繳稅，除據以補徵所漏營業稅款外，並以原
    告未依規定申辦變更登記，依營業稅法第四十六條第一款規定科處罰鍰一、五○
    ○元，及分別就經營登記項目以外營業所漏營業稅額九二八、七六四元，依行為
    時同法五十一條第七款規定科處五倍之罰鍰計四、六四三、八○○元，就漏開統
    一發票所漏營業稅額一四、七七○、八四八元，依同法條第三款規定科處七倍之
    罰鍰計一○、三三九、三○○元（計至百元止）；另依稅捐稽徵法第四十四條規
    定，按其應給與他人憑證而未給與，經查明認定之總額五、九○八、一九三元，
    處以百分之五罰鍰計二九五、四○九元，共計科處罰鍰一五、二八○、○○九元
    。原告不服，申請復查，經被告以八十五年七月十日中市稅法字第五四一五四號
    復查決定撤銷依營業稅法第四十六條第一款規定科處罰鍰一、五○○元，及依稅
    捐稽徵法第四十四條規定科處罰鍰二九五、四○九元部分，變更罰鍰為一四、九
    八三、一○○元。原告仍未甘服，提起訴願，案經被告自行以八十五年九月十六
    日中市稅法字第一七七○七號復查決定，依首揭財政部八十五年八月二日台財稅
    第八五一九一二四八七號函釋意旨，重新核定科處罰鍰計一○、一七一、四○○
    元（即依營業稅法第五十一條第七款規定原科處五倍罰鍰部分，改處三倍罰鍰；
    同法條第三款規定原科處七倍罰鍰部分，改處五倍罰鍰），原告仍不服，提起訴
    願，遭決定駁回，乃提起再訴願，案經財政部八十六年七月十九日台財稅第00
    0000000號再訴願決定以被告初查科處原告所漏稅額七倍及五倍罰鍰，係
    依行為時營業稅法第五十一條規定之倍數（五倍至二十倍）處罰，惟對同一違章
    行為，於復查時改處所漏稅額處五倍及三倍罰鍰，該五倍及三倍罰鍰與修正營業
    稅法第五十一條規定之倍數（一倍至十倍），是否相當，非無斟酌之餘地，訴願
    決定未予審究，遞予維持，亦欠妥適，爰將此部分訴願決定及原處分均撤銷，由
    被告再為適法之處分。被告重核結果，仍予維持，原告不服提起訴願，經臺灣省
    政府八十六年十二月十二日八六府訴三字第一七二七一二號訴願決定，略以：營
    業稅法第五十一條既修訂公布施行，被告未斟酌「從新從輕」原則同步酌減，仍
    逕行維持原處分，揆諸首揭規定及再訴願決定意旨，核有未合。又臺灣省政府財
    政廳針對此類案件業以八十六年十一月廿八日八六財稅一字第○○三○三八號函
    報請財政部核釋。是原處分應予撤銷，由被告俟財政部核釋後再為處分。嗣被告
    重核結果，依營業稅法修正前後罰則之倍數，依相當原則就修正後營業稅法第五
    十一條規定之倍數處罰，即罰鍰為原按第五十一條第七款五倍罰鍰部分，改處一
    倍罰鍰；原按第五十一條第三款處七倍罰鍰，未於裁罰處分前補繳稅款部分，改
    處二倍罰鍰；原按第五十一條第三款處五倍罰鍰，已於裁罰處分前補繳稅款部分
    改處一倍罰鍰；合計變更罰鍰為三、五七六、四○○元。原告猶為不服，提起訴
    願，經遭決定駁回，遂主張有關原按營業稅法第五十一條第三款處七倍罰鍰部分
    改處二倍罰鍰，應依比例原則，適用修正後所漏稅額之倍數罰鍰一．四倍云云，
    訴經財政部再訴願決定，略以：查原告原經核准登記營業項目為一般飲食業，惟
    其自八十三年九月二十八日至八十四年四月三十日間增加經營女性陪侍之特種飲
    食業，未依規定於事實發生之日起十五日內申辦變更登記，其實際銷售額為一○
    、四七六、八六五元，原告僅開立統一發票申報銷售額四、三五一、一○八元，
    銷項稅額二一七、五○四元，並以一般營業稅率百分之五申報繳納營業稅額二一
    三、四○四元，規避應按特種飲食業規定稅率繳稅，案經查獲，違章屬實，補徵
    營業稅部分案經大院八十六年十二月三十日八十六年度判字第三二九五號判決駁
    回在案。被告初查依行為時營業稅法第五十一條規定之倍數（五倍至二十倍）科
    處原告所漏稅額七倍及五倍罰鍰，自非無據。重為復查決定時更依相當原則就修
    正營業稅法第五十一條規定之倍數（一倍至十倍）處罰，即罰鍰為原按第五十一
    條第七款處五倍罰鍰部分改處一倍罰鍰；原按第五十一條第三款處七倍罰鍰；未
    於裁罰處分前補繳稅款部分改處二倍罰鍰；原按第五十一條第三款處五倍罰鍰，
    已於裁罰處分前補繳稅款部分改處一倍罰鍰，合計三、五七六、四○○元（漏稅
    額928,764 x l= 928,700;漏稅額1,170,760 x 2=2,341,500；漏稅額306,288 x1
    =306,200。合計3,576,400 元，均計至百元為止），揆諸首揭規定，並無不合。
    至於原告主張原按營業稅法第五十一條第三款處七倍罰鍰，未於裁罰處分前補繳
    稅款部分，基於「比例原則」改處一．四倍或處以一倍罰鍰及無漏稅故意請從輕
    處分各節，查本案被告已依前開臺灣省政府八十六年十二月十二日八六府訴三字
    第一七二七一二號訴願決定意旨及財政部八十七年四月二十日台財稅第八七一九
    三九五三五號函示，依相當原則予以整體考量裁罰；又營業稅與娛樂稅之稅基不
    同，原告認有虛增營業額及罰鍰，顯係誤解法令；本件原告逃漏稅捐，縱非故意
    ，亦難謂無過失，揆諸司法院釋字第二七五號解釋意旨，仍應論罰，乃駁回其再
    訴願。今原告復執前詞提起行政訴訟，其訴自無可採。
二、綜上所述，原告之訴顯無理由，請予判決駁回等語。
    理  由
一、按「納稅義務人違反本法或稅法之規定，適用裁處時之法律。但裁處前之法律有
    利於納稅義務人者，適用最有利於納稅義務人之法律。」為八十五年七月三十日
    增訂公布之稅捐稽徵法第四十八條之三所明定。次按「納稅義務人，有左列情形
    之一者，除追繳稅款外，按所漏稅額處五倍至二十倍罰鍰，並得停止其營業：．
    ．．三、短報或漏報銷售額者。．．．七、其他有漏稅事實者。」「納稅義務人
    ，有左列情形之一者，除追繳稅款外，按所漏稅額處一倍至十倍罰鍰，並得停止
    其營業：．．．三、短報或漏報銷售額者。．．．七、其他有漏稅事實者。」分
    別為行為時營業稅法第五十一條第三款、第七款及八十四年八月二日修正公布之
    營業稅法第五十一條第三款、第七款所規定。又八十五年七月三十日修正公布之
    稅捐稽徵法第四十八條之三規定「納稅義務人違反本法或稅法之規定，適用裁處
    時之法律。但裁處前之法律有利於納稅義務人者，適用最有利於納稅義務人之法
    律。」上開法條所稱之「裁處」，依修正理由說明，包括訴願、再訴願及行政訴
    訟之決定或判決。準此，稅捐稽徵法第四十八條之三修正公布生效時仍在復查、
    訴願、再訴願及行政訴訟中，尚未裁罰確定之案件均有該條之適用。
二、本件原告原經核准登記營業項目為一般飲食業，惟其自八十三年九月二十八日至
    八十四年四月三十日間，增加經營女性陪侍之特種飲食業，未依規定於事實發生
    之日起十五日內申辦變更登記，且實際銷售額為一○、四七六、八六五元，原告
    僅開立統一發票申報銷售額四、三五一、一○八元，銷項稅額二一七、五○四元
    ，並以一般營業稅率百分之五申報繳納營業稅額二一三、四○四元，規避應按特
    種飲食業規定稅率繳稅，案經臺中市調查站於八十四年五月四日當場查獲原告經
    營有女性坐陪之日式酒店等情，有調查筆錄、營業日報表、營業稅自動報繳申報
    書及原告之負責人謝美珍先後於八十四年八月十一日及同年月二十一日接受調查
    之談話筆錄等相關資料影本附於原處分卷可稽。被告爰以原告漏報銷售額五、九
    ○八、一九三元，及規避應按特種飲食業規定稅率繳稅，除據以補徵所漏營業稅
    款外，並以原告未依規定申辦變更登記，依營業稅法第四十六條第一款規定科處
    罰鍰一、五○○元，及分別就經營登記項目以外營業所漏營業稅額九二八、七六
    四元，依行為時同法第五十一條第七款規定科處五倍之罰鍰計四、六四三、八○
    ○元，就漏開統一發票所漏營業稅額一、四七七、○四八元，依同法條第三款規
    定科處七倍之罰鍰計一○、三三九、三○○元（計至百元止）；另依稅捐稽徵法
    第四十四條規定，按其應給與他人憑證而未給與，經查明認定之總額五、九○八
    、一九三元，處以百分之五罰鍰計二九五、四○九元，共計科處罰鍰一五、二八
    ○、○○九元。原告不服，迭經提起復查、訴願、再訴願及經撤銷初查處分、復
    查決定及訴願決定，被告就原告經營登記項目以外營業所漏營業稅額九二八、七
    六四元，依行為後修正之營業稅法第五十一條第七款科處原告一倍罰鍰；就漏開
    統一發票所漏營業稅額一、四七七、○四八元，其中已補繳稅款三○六、二八八
    元部分改依同法條第三款規定科處一倍之罰鍰，未補繳稅款一、一七○、七六○
    元部分，改依同條第三款處二倍之處罰。原告猶未甘服，循序提起行政訴訟，經
    查：
（一）原告經營登記項目以外營業，逃漏營業稅額九二八、七六四元，漏開統一發票
      逃漏營業稅額一、四七七、○四八元，此部分於裁罰前已補繳三○六、二八八
      元，餘一、一七○、七六○元未補繳等情，業經本院八十六年度判字第三二九
      五號判決認定無訛，並已判決確定。
（二）被告就原告前開行為重為處分時，適用行為後修正而對原告較有利之營業稅法
      第五十一條第七款規定，就原告經營登記項目以外營業部分，按所漏營業稅款
      科處原告一倍罰鍰；就漏開統一發票所漏營業稅額一、四七七、○四八元，其
      中已補繳稅款部分，改依同條第三款規定科處一倍之罰鍰，未補繳稅款部分，
      改依同條第三款處二倍之處罰，揆之首開規定，並無不合。又原告漏開統一發
      票漏繳營業稅而未補繳稅款部分，依法可按所漏稅額處一倍至十倍罰鍰，原處
      分僅處原告二倍罰鍰，未逾法定額度，且屬較低度之處罰，尚無違反比例原則
      之問題。至被告就罰鍰金額於法定額度內為裁量，係屬被告之權限，經核其並
      無濫用裁量權情事，則裁量結果是否適當，並非本院所得置喙，併此明。
三、綜上所述，本件原處分核無違誤，一再訴願決定遞予維持，並無不合。原告猶執
    前詞，聲明求予撤銷，為無理由，應予駁回。
據上論結，本件原告之訴為無理由，爰依行政訴訟法施行法第二條、行政訴訟法第九
十八條第三項前段，判決如主文。
中    華    民    國      九十      年      十一      月    二十九      日
                    最 高 行 政 法 院  第 四 庭
                                審 判 長 法  官      葉  振  權
                                         法  官      蔡  進  田
                                         法  官      吳  錦  龍
                                         法  官      劉  鑫  楨
                                         法  官      吳  明  鴻
右  正  本  證  明  與  原  本  無  異
                                         法院書記官  阮  桂  芬
中    華    民    國      九十      年      十一      月    二十九      日


司法院資訊處製作；財團法人民間司法改革基金會備份。
